【裁判字號】    89,上易,215
【裁判日期】    891004
【裁判案由】    損害賠償
【裁判全文】
臺灣高等法院民事判決               八十九年度上易字第二一五號
      上  訴  人  大有巴士股份有限公司
                              .
      法定代理人  吳東瀛      .
      訴訟代理人  鄭紹吉      .
                  曾志銘      .
      上  訴  人  甲○○      住台北市○○區○○街一段八十九號二樓之七
      被上訴  人  乙○○      住台北市○○路○段十一巷十弄三十二號三樓
      訴訟代理人  陳秀娥      .
右當事人間損害賠償事件，上訴人對於中華民國八十九年一月二十五日臺灣臺北地方
法院八十八年度訴字第三八一九號第一審判決提起上訴，本院判決如左：
    主    文
上訴駁回。
第二審訴訟費用由上訴人連帶負擔。
    事    實
甲、上訴人方面：
壹、聲明：
  一、原判決不利於上訴人部分廢棄。
  二、右廢棄部分，被上訴人在第一審之訴駁回。
貳、陳述：除與原判決記載相同者外，補稱略以：
  一、被上訴人自稱於八十七年十一月二十六日上午十一時十分搭乘上訴人甲○○駕
      駛之二八六線公車時摔傷，雙方並於翌日簽訂和解書，約定甲○○僅須負擔住
      院醫療費用之一半，為和解之條件，內容除保留對被上訴人因本案所引起之後
      遺症負責之但書外，並無保留其他權利，自不能以未註明即未表明放棄，和解
      依一般常理應為一次將事件處理完畢，應不可能因和解契約中未註明之事項再
      辦和解，有違經驗法則。
  二、被上訴人所謂醫療費用並未包括看護費及慰撫金，但根據被上訴人於八十八年
      三月九日所寄發之存証信函要求上訴人應給付新台幣（下同）十六萬五千八百
      六十六元五角，其中就包括看護費用七萬九千二百元，上訴人甲○○於收到被
      上訴人住院醫療費收據、看護費收據後，立即具保向公司借款，準備付款，但
      被上訴人堅持醫療費用以醫院向健保局申報之全額為準，但根據規定應以病患
      自付額為準，原審亦同意上訴人之主張，絕非被上訴人所謂和解書不包括看護
      費用及上訴人拒付醫療費用，上訴人亦於八十八年五月十一日回函中表明願賠
      醫療費與看護費之一半，奈何上訴人堅持己見不願再作協調。
  三、本件雙方已簽訂和解書，後來因被上訴人對醫療費用之錯誤認知，以致雙方和
      解不成，但並不能因此推斷和解書有瑕疵而擴大解釋，上訴人自始至終均願依
      照和解書履行，絕無逃避之意。
  四、是被上訴人追上訴人的公車自己跌倒，上訴人並無過失，上訴人甲○○月薪只
      有四萬元，每月被扣二萬元，無法生活。
乙、被上訴人方面：
壹、聲明：駁回上訴
貳、陳述：除與原判決記載相同者外，補稱略以：
  一、被上訴人不同意上訴人以十五萬元和解，被上訴人只請求一個多月的看護費用
      ，事實上被上訴人至今仍須別人照顧。
  二、被上訴人是要上公車時跌倒，因司機甲○○過失未注意而開走公車，致被上訴
      人受有骨盆骨折之傷害。
  三、兩造和解內容並不包括看護費及慰撫金部分，僅就醫療費及日後併發症部分和
      解。
    理    由
一、被上訴人主張上訴人甲○○為上訴人大有巴士股份有限公司（下簡稱大有巴士）
    之公車司機，於八十七年十一月二十六日上午十一時十五分，被上訴人欲搭乘上
    訴人甲○○駕駛之二八六公車，然於被上訴人尚在登上公車未完全進入該車之際
    ，上訴人甲○○因過失未能注意而開走公車，致被上訴人受有骨盆骨折之傷害，
    嗣於翌（二十七）日兩造簽立和解書，約定上訴人甲○○應賠償被上訴人支出醫
    療費用之半數，及如事後因此事件造成併發症時，上訴人應予負責。然該和解書
    僅就被上訴人支出醫療費用部分及日後後遺症部分和解，並未及於看護費及慰撫
    金，被上訴人因此傷害共計支出醫藥費五萬六千九百九十八元，上訴人應負擔其
    中之半數，即二萬八千四百九十九元，又被上訴人支出看護費七萬九千二百元，
    該等費用共計十萬七千六百九十九元，上訴人屢經催討，迭不置理，爰依侵權行
    為之法律關係，訴請上訴人給付；再被上訴人因年已六十八歲，歷此傷害而多次
    開刀住院，經長期治療仍難復元，造成行動不便及身心劇創，並需以行走輔助器
    代步，爰請求上訴人賠償被上訴人一百萬元之慰撫金等語。
    上訴人則以：(一)依系爭和解書之約定，上訴人僅負擔醫療費用及看護費用之半數
    ，其他之費用，被上訴人自不得請求。(二)被上訴人係因追趕上訴人甲○○駕駛之
    二八六號巴士時，自己不慎跌倒受傷，當時甲○○並未停車，甲○○對事件之發
    生並無過失。(三)上訴人甲○○並不識字，和解書係由在法律事務所上班之訴外人
    蘇美靜所撰，甲○○當時不同意和解書上寫明係伊之過失致被上訴人受傷，但因
    當時受被上訴人家屬之脅迫，甲○○又為求問題能儘速解決，方簽下和解書等語
    ，資為抗辯。
二、被上訴人主張上訴人甲○○為上訴人大有巴士之司機，被上訴人曾與甲○○於八
    十七年十一月二十七日簽立和解書，約定甲○○應支付被上訴人半數醫療費用；
    及被上訴人業已支付醫療費五萬六千九百九十八元，支出看護費七萬九千二百元
    ，業經被上訴人提出和解書一份、診斷証明書二紙、及忠孝醫院醫療費用証明單
    二紙為證，上訴人對之並不爭執，堪認被上訴人此部分之主張為真實。
三、被上訴人復主張伊受有骨盆骨折之傷害，係因上訴人甲○○駕車不慎使其上車時
    跌下公車所致，又其與甲○○締結和解書時，僅就醫療費用及後遺症部分達成和
    解，不及於看護費用與慰撫金等情，惟為上訴人所否認，是本件應審酌之爭點有
    二：(一)上訴人甲○○簽立和解書時，有無被脅迫之情事？被上訴人之傷害是否為
    上訴人過失行為所致？(二)被上訴人與甲○○締結和解契約時，係就全部事件和解
    ？或僅就醫療費用與後遺症部分和解？茲分述如后：
  (一)經查上訴人甲○○與被上訴人所簽和解書內載明：「茲因民國八十七年十一月二
    十六日上午十一時十五分，在福德街口，大有巴士公司２８６公車司機甲○○先
    生，因一時大意，倒（導）致乙○○骨盤破損，經雙分（方）協調，甲○○先生
    願負一半醫療費分（用），至完全康復，如事後有任何因此事件有任何後遺症，
    或併發症，甲○○願負責任，但為避免雙方有所爭執，會請醫生開出證明，但因
    口說無憑，此據一式二份，雙方各執一份，以具法律效用。ｐｓ．醫療費用至出
    院以後憑收據，再平均費用。」有被上訴人提出之和解書在卷可稽，上訴人對該
    和解書之內容並不爭執，然辯稱：上訴人甲○○不識字，和解書係被上訴人家屬
    脅迫伊簽立，伊對本事件無過失，因亟欲解決問題，方簽署和解書云云。為明瞭
    當時兩造和解之情形，原審依職權傳訊製作和解書之証人蘇美靜，及當時在場之
    被上訴人女兒陳秀增，證人陳秀增經隔離訊問後證稱：「簽約時我有在場，是因
    被告(一)（即甲○○）要求和解，是在我爸爸開刀第二天開刀後，他來看，並要求
    和解」「被告(一)否認撞到我爸爸，當天他有帶同事來，並拿三千元要給我們，我
    們說你沒有撞到，為何要給我們錢，他才說要和解，談和解時蘇美靜亦有在場，
    證人（蘇）是我表哥的女兒，所以她也一直在場，被(一)一直說他沒有撞到，我們
    說你沒有撞到，你不用來，我們也叫他回去，而被(一)也不回去，才說要和解，當
    時談醫療費時，除健保外，一人一半，我們想說先寫這樣，以後有事，以後再解
    決，而被(一)說他不識字，所以和解書由證人蘇寫」等語（原審卷第三十七頁及背
    面），核與證人蘇美靜證述情節相符，上訴人甲○○雖否認伊有攜三千元至醫院
    主動要求和解云云，然而衡諸常情，倘上訴人對事件毫無過失，自不可能同意於
    和解書上記載「因一時大意，導致被上訴人骨盤破損」等字樣，足証上訴人甲○
    ○當時應知自己有過失（或至少有部分過失）而致被上訴人受傷，因急於解決事
    端，方至醫院洽談和解事宜，被上訴人既無脅迫之情形，也未見上訴人舉證被上
    訴人有何脅迫之行為，是上訴人甲○○主張其係受脅迫始簽立和解書並否認伊對
    事件之發生有過失云云，均無可取。
  (二)次查上訴人甲○○與被上訴人商談和解之時間係事故甫發生後之翌日，究竟將來
    會有何費用之支出，被上訴人尚無法全盤了解，故和解當時被上訴人只想到醫療
    費用及後遺症部分，而僅就該部分和解，亦符常情，如被上訴人對其餘請求拋棄
    ，自會於和解書內明載「其餘權利不得再請求或其餘請求拋棄」等字眼，然觀該
    和解書內容，並未有任何該等文字之記載，是被上訴人主張其僅就醫療費用及後
    遺症部分和解，其餘部分並不包括在內，應可採信，上訴人抗辯該和解書係就全
    部事件所為之和解，被上訴人不得再請求看護費、慰撫金云云，尚無足採。
四、按「因故意或過失，不法侵害他人之權利者，負損害賠償責任」「受僱人因執行
    職務，不法侵害他人之權利者，由僱用人與行為人連帶負損害賠償責任」「不法
    侵害他人之身體或健康者，對於被害人因此喪失或減少勞動能力，或增加生活上
    之需要時，應負損害賠償責任」「不法侵害他人之身體、健康、名譽或自由者，
    被害人雖非財產上之損害，亦得請求賠償相當之金額」民法第一百八十四條第一
    項前段、第一百八十八條第一項本文、第一百九十三條第一項及第一百九十五條
    第一項分別定有明文。查上訴人大有巴士公司既僱用上訴人甲○○為駕駛公車之
    司機，平時自當經常叮囑其遵守交通規則與注意乘客安全，並施以教育、訓練，
    然上訴人甲○○因過失而致被上訴人受傷，依前揭規定，大有巴士自應與甲○○
    負連帶賠償責任。茲將被上訴人得請求之數額，說明如下：
  (一)醫療費部分：兩造對被上訴人支出五萬六千九百九十八元，及依和解契約上訴人
    應支付其中之半數之事實並不爭執，並有忠孝醫院醫療費用証明單二紙在卷可稽
    （起訴狀附件二），故此部分被上訴人請求上訴人連帶賠償二萬八千四百九十九
    元，為有理由，應予准許。
  (二)看護費部分：被上訴人因右股骨轉子間骨折，於八十七年十一月二十六日住院行
    骨折固定手術，期間因陰囊挫傷及糖尿病、尿液積存及腦阻塞，併發傷口感染，
    並引起骨折處之骨髓炎，所以住院日數加長，雖於八十八年二月三日出院，但因
    骨髓炎惡化又於八十八年三月十一日住院治療到八十八年三月三十日出院，住院
    日數全為病情所需，期間病情嚴重，無法自行照顧生活起居，需人照顧時間和總
    住院日數相當，有臺北市立忠孝醫院八十八年十二月十七日忠醫歷字第八八六０
    八五七０００號函在卷可稽（原審卷第四十三頁），被上訴人雖在住院期間內有
    糖尿病或腦阻塞等併發症狀，且該等症狀雖屬被上訴人本身之特殊體質，但被上
    訴人若無骨折固定手術，應不致引起該等併發症，是該等併發症仍無礙於本件因
    果關係之成立，如上所述，被上訴人總共住院九十日，期間均需人看護，該部分
    之費用乃被上訴人所增加生活上之需要，並非醫療費用之一部，且如上所述，該
    看護費之支出並不在兩造和解之範圍，是被上訴人自得另行請求賠償，查被上訴
    人僅請求八十七年十二月二十一日至八十八年二月三日計四十四日部分之看護費
    共七萬九千二百元，有被上訴人提出之看護費收據九紙在卷可證（起訴狀附件三
    ），上訴人對該數額並不爭執，從而被上訴人請求上訴人連帶給付該看護費用，
    自屬正當，應予准許。
  (三)慰撫金部分：被上訴人請求一百萬元，經審酌被上訴人現無職業，然年紀已達六
    十八歲，受有骨折之傷害，雖兩度住院計九十日，仍遲遲無法完全康復，面對將
    來長期之痛楚與煎熬，其心理所受之創傷自屬非輕；又上訴人年薪四十餘萬（見
    原審卷第三十八頁背面），並不識字，現仍任大有巴士公司司機，上訴人肇事後
    ，尚能與被上訴人商談和解，惟訴訟中仍矢口否認其有過失等情，認為被上訴人
    請求上訴人連帶賠償一百萬元之慰撫金，尚屬過高，本院認應以十五萬元為適當
    ，在此範圍內之請求，應予准許，超過此部分之請求，為無理由，應予駁回。
  (四)綜上，被上訴人本於侵權行為之法律關係，請求上訴人連帶給付二十五萬七千六
    百九十九元，及其中上訴人大有巴士公司自八十八年八月六日起，甲○○自民國
    八十八年十月二十四日起均至清償日止，按週年利率百分之五計算之利息，為有
    理由，應予准許，超過該部分之請求，即屬無據，應予駁回。
五、原審就上開應准許部分，為被上訴人勝訴之判決，於法並無不合，上訴意旨指摘
    原判決不當，求予廢棄改判，為無理由，應予駁回。
六、據上論結，本件上訴為無理由，依民事訴訟法第四百四十九條第一項、第八十五
    條第二項，判決如主文。
中      華      民      國    八十九    年      十      月      四      日
                              民事第九庭
                                  審判長法  官  吳  謙  仁
                                        法  官  魏  大  喨
                                        法  官  林  樹  埔
右正本係照原本作成。
不得上訴。
中      華      民      國    八十九    年      十      月      六      日
                                        書記官  林  初  枝


司法院資訊處製作；財團法人民間司法改革基金會備份。
